【裁判字號】    96,上,185
【裁判日期】    970129
【裁判案由】    排除侵害等
【裁判全文】
臺灣高等法院民事判決                   96年度上字第185號
上  訴  人  美商．蘋果股份有限公司（原名美商．蘋果電腦股
            份有限公司）
                      14-2084,U.S.A
法定代理人  甲○○○○ ○○○○
訴訟代理人  陳和貴律師
            吳婷婷律師
            楊敏玲律師
被  上訴人  茂嘉科技股份有限公司
                      39號3樓
法定代理人  乙○○
訴訟代理人  張澤平律師
            陳鎮宏律師
上列當事人間排除侵害等事件，上訴人對於中華民國95年12月8
日臺灣士林地方法院94年度訴字第1109號第一審判決提起上訴，
經本院於97年1月15日言詞辯論終結，判決如下：
    主  文
原判決關於駁回上訴人後開第二、三項之訴部分，及訴訟費用（
確定部分除外）之裁判廢棄。
被上訴人不得自己或使第三人製造、販賣、運送、輸出、輸入使
用如原判決附件二圖片3所示商品，及相同或近似於原判決附件
一圖片所示長方形造型、圖形五向觸控式按鍵及全體白色以外其
他設色之聯合外觀表徵之商品。
被上訴人不得就上開第二項之商品於網路、報章雜誌或任何傳播
媒體為廣告，散佈商品說明書、價目表、商品目錄為商品說明會
、展覽會及其他一切推廣促銷行為。
其餘上訴駁回。
第一、二審訴訟費用除確定部分外，由被上訴人負擔二分之一，
餘由上訴人負擔。
    事實及理由
甲、程序方面：
    上訴人原名美商．蘋果電腦股份有限公司（Apple Computer
    Inc.），經上訴人董事會決議併購美商．蘋果股份有限公司
    （Apple Inc.）之子公司，並議決通過更名為美商．蘋果股
    份有限公司（Apple Inc.），有上訴人提出經公認證之證明
    資料（即所有權證明書影本等件，本院卷(一)第79至83頁）為
    憑，其權利義務主體仍屬同一，合先敘明。
乙、實體方面：
一、上訴人起訴主張：上訴人為世界著名之電腦軟、硬體製造商
    ，自民國（下同）90年10月起，即生產iPod系列數位隨身碟
    ，依其一貫設計概念，外觀均採用簡潔設計理念，創先使用
    扁薄之直長方形體外觀，正面設置一橫長方形顯示幕，下方
    則為同心圓觸控式按鍵介面，因設計新穎，而在多國獲得設
    計大獎，該系列產品因廣受消費者喜愛，迄今在全世界銷售
    數量已超過2,200萬台，在該類產品之市場佔有率達70%以上
    ，上訴人公司品牌價值因此激增24%，估計至少價值美金69
    億元，成為全世界前五大最具影響力品牌之一。嗣上訴人於
    94年1月間在美國發表該系列產品之一名為「iPod Shuffle」
    之數位音樂隨身碟產品（下稱A商品，如原判決附件一圖片
    所示，不含耳機），外觀延續iPod系列產品之設計理念，並
    創先於數位音樂隨身碟商品使用獨特之長方形直線造型，正
    面有一簡單圓形五向觸控式按鍵介面（下稱五向鍵），背面
    則為簡單播放裝置，A商品並先後獲得美國工業設計學會、
    日本產業設計促進會、德國NRW設計中心等19項設計獎項，
    該商品推出後陸續在全世界銷售，吸引媒體爭相報導，復經
    上訴人花費高額廣告費用，在世界各國包括中國大陸、香港
    、南韓、日本、新加坡、泰國、菲律賓、英國、歐洲及我國
    等地為各類宣傳，不僅造成轟動，且外觀已深植人心，甚至
    出現缺貨情形，而上訴人亦於同年2月中旬，在我國推出此
    項產品，並花費鉅額廣告費用，使該商品自上市後即衝擊我
    國數位隨身碟市場，在該類商品市場有極高市場佔有率，具
    有高知名度，並經媒體爭相報導，其獨特造型外觀，業已成
    為相關事業或消費者所普遍認知為上訴人商品之表徵，同期
    間在我國銷售量達7萬8,733台，在全世界達484萬6,145  台
    ，據統計在美國市場佔有率14.4%，銷售高居市場第一名，
    估計在我國同類產品銷售占有率為28%，是已具商品識別力
    ，周邊產品亦隨之蓬勃發展。詎被上訴人明知上情，仍謀不
    法利益，並為攀附上訴人商譽及努力成果，竟於同年3月份
    在德國和漢諾威舉辦之CeBIT電腦電信展覽會（下稱漢諾威
    展覽）之參展攤位上，展示仿冒A商品之名為「Super
    Suffle」數位隨身碟產品（下稱甲商品），並仿冒使用上訴
    人在多數國家獲准註冊，包括我國在內許多國家申請註冊中
    之「Shuffle」數位音樂隨身碟圖樣，在其攤位展示宣傳看
    板上，甚至其宣傳看板背景圖樣，更仿冒代表上訴人商品及
    服務之「蘋果」圖樣，事經上訴人向當地法院申請禁止令獲
    准，而禁止被上訴人在歐洲推銷、製造或販賣仿冒A商品之
    任何侵害品，被上訴人嗣後雖將甲商品之名稱更改為「
    Super Tangent」（如原判決附件二圖片3，下稱乙商品），
    並在其上加註「LUXPRO」字樣，另再推出仍抄襲A商品之「
    Top Tangent」數位音樂隨身碟（如原判決附件二圖片1，下
    稱丙商品）、「EZ Tangent」數位音樂隨身碟（如原判決附
    件二圖片2，下稱丁商品）等侵害品，並僅在該等商品之正
    面圓形按鍵內部作些微更改，但該等侵害品之外觀造型，仍
    與A商品外觀特徵幾乎完全相同，無論通體觀察或比較主要
    部分，極易使相費者混淆，上訴人為此曾委請第三人於同年
    4月間至被上訴人公司洽購甲商品，得知被上訴人已將名稱
    改為乙商品，並取得被上訴人所提供之報價單2紙及購得乙
    商品，另於同年月8日、26日先後委由律師去函被上訴人，
    要求被上訴人立即停止推銷、製造及販賣乙、丙、丁商品，
    惟被上訴人僅委任律師函覆稱：為表誠意，已將甲商品更名
    為乙商品，以期能與上訴人產品相區隔等語，而仍繼續製造
    、推銷、販賣該等商品。被上訴人所產製之該等商品，除乙
    商品外觀、尺寸、重量幾乎完全抄襲A商品外觀，體積、重
    量亦近乎雷同外，丙、丁商品正面雖增加一螢幕，但此亦與
    上訴人前所推出之iPod、iPod    Mini及其後所生產之iPod
    nano產品外觀特徵完全相同，顯然抄襲，並會使消費者誤以
    為被上訴人所推出之丙、丁商品為上訴人所推出之次一代A
    商品，而對商品來源產生混淆。尤其乙商品懸掛於胸前使用
    時，其他消費者因僅注意其與A商品相同之長方形直線外觀
    及正面圓形按鍵介面，而有誤認為上訴人產品之混淆，被上
    訴人所為顯已違反公平交易法第20條第1項第1款之規定。另
    被上訴人在漢諾威展覽之參展攤位所為，乃惡意抄襲A商品
    外觀特徵致生混淆，欲藉由上訴人iPod產品銷售熱潮，積極
    攀附上訴人之商譽並榨取上訴人努力成果，藉以推銷自己產
    品，被上訴人公司代表人吳錦富於接受聯合報記者採訪時，
    更表示：我們雖然外型和別人神似，但全部都是自己做出來
    的，外觀有專利嗎？我承認我們想搭iPod的順風車，因為它
    真的很有名等語，而被上訴人此舉更已造成全世界之注目，
    益顯其惡意，所為亦已違反公平交易法第24條規定，是上訴
    人依據同法第30條規定，自得請求排除侵害，爰聲明：(一)被
    上訴人不得自己或使第三人製造、販賣、運送、輸出、輸入
    使用如原判決附件二所示商品及相同或近似於如附件一具有
    長方形造型及圓形按鍵特徵之商品；(二)被上訴人不得自己或
    使第三人就如原判決附件二所示商品及相同或近似於如原判
    決附件一具長方形造型及圓形按鍵特徵之商品，於網路、報
    章雜誌或任何傳播媒體為廣告、散佈商品說明書、價目表、
    商品目錄、為商品說明會、展覽會及其他一切推廣促銷行為
    。原審判命被上訴人不得自己或使第三人製造、販賣、運送
    、輸出、輸入使用具有相同或近似於如原判決附件一圖片所
    示長方形造型、圓形五向觸控式按鍵及全體白色設色之聯合
    式外觀表徵之商品，及被上訴人不得自己或使第三人就具有
    相同或近似於如原判決附件一圖片所示長方形造型、圓形五
    向觸控式按鍵及全體白色設色之聯合式外觀表徵之商品，在
    網路、報章雜誌或任何傳播媒體為廣告、散佈商品說明書、
    價目表、商品目錄或為商品說明會、展覽會及其他一切推廣
    促銷行為，另駁回上訴人其餘之請求。上訴人不服，就其敗
    訴部分提起上訴（被上訴人則對其敗訴部分未聲明上訴而告
    確定），而於本院聲明：(一)原判決不利於上訴人部分廢棄；
    (二)上述廢棄部分，請改判：1.被上訴人不得自己或使第三人
    製造、販賣、運送、輸出、輸入使用如原判決附件二圖片1-
    3所示商品，及相同或近似於原判決附件一圖片所示長方形
    造型、圓形五向觸控式按鍵及全體白色以外其他設色之聯合
    式外觀表徵之商品。2.被上訴人不得自己或使第三人製造、
    販賣、運送、輸出、輸入使用如原判決附件二圖片1-3所示
    商品，及相同或近似於原判決附件一圖片所示長方形造型、
    圓形五向觸控式按鍵及全體白色以外其他設色之聯合式外觀
    表徵之商品於網路、報章雜誌或任何傳播媒體為廣告、散佈
    商品說明書、價目表、商品目錄、為商品說明會、展覽會及
    其他一切推廣促銷行為；(三)第一審廢棄部分及第二審訴訟費
    用均由被上訴人負擔。
二、被上訴人則以：上訴人所稱A商品外觀之長方形及圓形按鍵
    等項，依據公平交易法第20條2項第2款及行政院公平交易委
    員會所制訂之公平交易法第20條案件處理原則（以下稱20條
    處理原則）第8點、第16點第2項規定，因圓形觸控按鍵介面
    ，為一圓形突起按鍵，係業界通常使用之功能性表徵，即俗
    稱之五向鍵，面板下通常設計有5個金屬鍵或類似的觸動開
    關，常使用在手機、電視機選台器、錄放影機遙控器及數位
    隨身碟等產品上，此乃為供使用者操作數位音樂隨身碟，以
    便使用播放、跳過或重複歌曲播放等功能，屬於實用機能之
    功能性形狀，不因其圓形經過如何用心設計而有異，除得依
    智慧財產權取得專利權利保護外，屬公眾得自由利用之技術
    。至長方形造型，因適於握在手中，非有特別創意之設計，
    本身亦不具識別力，且為數位隨身碟商品之慣用形狀，其特
    徵難以使消費者得以認知此一外觀造型即是特定商品來源所
    生產之數位音樂隨身碟，亦屬公眾得自由利用之資源技術，
    法律不得禁止他人使用。是上訴人所主張之A商品外觀，均
    不能成為公平交易法所規範之表徵，自不受該法第20條第1
    項第1款規定之保護。況A商品之特色為無螢幕，使用者僅能
    隨機安排歌曲順序，以聽取所存取之音樂，此為其名稱之由
    來，上訴人亦在其網站上描述為最大特色，而與市面上販售
    之數位音樂隨身碟多有螢幕供使用者選取不同，於此以A商
    品與丙、丁商品之正面主要部分及整體外觀比較，更可發現
    丙、丁商品有螢幕，A商品則無，而A商品圓形突起按鍵，設
    在長方形體上方，至丙、丁商品之圓形十字鍵則設在中間位
    置，整體外觀不同，尺寸亦明顯大於A商品，消費者從此商
    品之主要部分特徵即可辨別外觀截然不同，自不會造成混淆
    ，且上訴人陸續推出之產品中，並無類似丙、丁商品者，上
    訴人稱丙、丁商品有被疑為A商品之二代產品，致對商品來
    源產生混淆云云，顯然誇大。又上訴人所銷售之各類商品，
    均有其著名之缺口蘋果商標，A商品亦有此商標標示在背面
    ，消費者均習以此商標辨別商品是否為上訴人公司產品，然
    丙、丁商品不僅無該上訴人商標標示，更附加被上訴人公司
    慣用之「LUXPRO」英文名稱，消費者絕無任何混淆可能。另
    兩造商品包裝截然不同，A商品包裝係以蘋果綠為底色，然
    被上訴人之丙、丁商品包裝均以橘紅色為底色，乙商品則以
    白色或黑色為底色，並配以紅色字樣，消費者亦無混淆可能
    。另外，A商品之價格為5,400元，被上訴人之產品售價亦為
    5,000元，均屬高單價商品，相關事業或消費者對於此種高
    單價商品，通常有相當注意力以分辨其品牌。被上訴人自94
    年7月下旬起即停止製造販售乙商品，同時停止網站上之廣
    告，上訴人就此停產商品提起訴訟，顯無訴訟利益。況乙商
    品上並無上訴人商標，圓形五向鍵亦與A商品為突起按鍵不
    同，而乙商品無螢幕，是因為一般隨身碟亦無螢幕，同時可
    降低成本，被上訴人於製作乙商品手工樣品之初，不知
    Shuffle字樣已經多家廠商註冊為商標，嗣發現後即決定停
    止使用該文字名稱於廣告或商品，並停止乙商品任何計畫，
    以避免爭議，是乙商品從未開模量產，亦從未在市場上販售
    。再者，被上訴人設計乙、丙、丁產品之理念，來自賭具天
    九牌之外觀、顏色，並取其英文諧音命名，上訴人就被上訴
    人以手工製作之2台甲商品樣品事件，擴大及於被上訴人其
    他產品，並對被上訴人為假處分，企圖阻撓被上訴人將研發
    成果推出市場，目的在搶攻市場，其向公平交易委員會舉發
    ，亦經認定被上訴人並無違反公平交易法，是其請求，自無
    理由。又其聲明請求判決所稱相同或近似之商品，乃屬不確
    定之概念，即為不能特定，被上訴人無從掌握其範圍，執行
    機關亦難以確認界線等語資為抗辯，並答辯聲明：(一)上訴駁
    回；(二)第一、二審訴訟費用由上訴人負擔。
三、兩造不爭執之事實：
    (一)上訴人公司名稱變更為美商．蘋果股份有限公司（Apple
      Inc.），公司負責人仍為甲○○○○ ○○○○。
    (二)上訴人之iPod系列商品，自西元2001年10月起開始推出，
      包括iPod、iPod Mini、iPod U2、iPod Shuffle及iPod
      Nano 等商品，除iPod Shuffle商品外，其餘商品之外觀
      為長方形體，且該商品外觀正面上方設有螢幕，該螢幕
      下方設有圓形五向鍵，且顏色多樣。
    (三)西元2005年3月被上訴人在德國漢諾威舉辦之CeBIT電腦電
      信展覽會上，展示Super Shuffle商品，並被德國法院核
      發禁止令，禁止被上訴人在歐洲製造、推銷、販賣仿冒
      iPod Shuffle商品之任何侵害品。
    (四)經濟日報曾於94年3月15日刊登該報社記者訪談被上訴人
      負責人乙○○之內容，據該報載：商品Super Shuffle於
      參展5 天期間，已有多數客戶詢問並下單訂購。
    (五)被上訴人在德國漢諾威參展Super Shuffle之行為嗣經諸
      多媒體討論。
    (六)被上訴人繼續製造Top Tangent及EZ Tangent產品。
    (七)被上訴人之Super Tangent、Top Tangent、EZ Tangent等
      商品外觀，與上訴人之iPod Shuffle商品外觀有不相同之
      處。
四、兩造爭執要旨：(一)本件涉外民事事件應適用之法律為何？(二)
    被上訴人生產Ａ商品白色以外之設色產品，其展示、銷售是
    否違反我國公平交易法第20條第1項第1款及第24條之規定？
    (三)被上訴人生產、銷售乙商品是否違反公平交易法第20條第
    1項第1款及第24條之規定？(四)被上訴人生產銷售丙、丁商品
    是否違反公平交易法第20條第1項第1款及第24條之規定？(五)
    被上訴人如有違反上開規定，上訴人得否訴請排除侵害？茲
    分述之：
    (一)本件應適用中華民國法律：
      本件法律關係應適用我國法即侵權行為地法：上訴人係依
      照美國法律成立之公司，被上訴人為依我國法律成立之公
      司，故本件顯屬涉外事件。而按「關於由侵權行為而生之
      債，依侵權行為地法。但中華民國法律不認為侵權行為者
      ，不適用之。侵權行為之損害賠償及其他處分之請求，以
      中華民國法律認許者為限」，涉外民事法律適用法第9條
      定有明文。是本件被上訴人是否違反公平交易法規定，性
      質上屬影響市場公平交易之侵權行為請求權法律關係。本
      件上訴人所指被上訴人違反公平交易法第20條第1項第1款
      及第24條之行為，其發生在國內，自適用我國法律。
    (二)被上訴人生產Ａ商品白色以外之設色產品，其展示、銷售
      不違反公平交易法第20條第1項第1款之規定，但違反第24
      條之規定：
      1.按「事業就其營業所提供之商品或服務，不得有左列行
        為：一、以相關事業或消費者所普遍認知之他人姓名、
        商號或公司名稱、商標、商品容器、包裝、外觀或其他
        顯示他人商品之表徵，為相同或類似之使用，致與他人
        商品混淆，或販賣、運送、輸出或輸入使用該項表徵之
        商品者」、「除本法另有規定者外，事業亦不得為其他
        足以影響交易秩序之欺罔或顯失公平之行為」分別為公
        平交易法第20條第1項第1款及第24條所規定。
      2.公平交易法之主管機關為行政院公平交易委員會，其發
        布有「20條處理原則」，於第2點規定：「本法第20條
        所稱相關事業或消費者，係指與該商品或服務有可能發
        生銷售、購買等交易關係者而言」；第3點規定：「本
        法第20條所稱相關事業或消費者所普遍認知，指具有相
        當知名度，為相關事業或消費者多數所周知」；第4點
        規定：「本法第20條所稱表徵，係指某項具識別力或次
        要意義之特徵，其得以表彰商品或服務來源，使相關事
        業或消費者用以區別不同之商品或服務。前項所稱識別
        力，指某項特徵特別顯著，使相關事業或消費者見諸該
        特徵，即得認知其表彰該商品或服務為某特定事業所產
        製或提供。第1項所稱次要意義，指某項原本不具識別
        力之特徵，因長期繼續使用，使相關事業或消費者認知
        並將之與商品或服務來源產生聯想，該特徵因而產生具
        區別商品或服務來源之另一意義」；第5點規定：「本
        法第20條所稱相同或類似之使用，相同係指文字、圖形
        、記號、商品容器、包裝、形狀、或其聯合式之外觀、
        排列、設色完全相同而言; 類似則指因襲主要部分，使
        相關事業或消費者於購買時施以普通注意猶有混同誤認
        之虞者而言」；第6點規定：「本法第20條所稱混淆，
        係指對商品或服務之來源有誤認誤信而言」；第7點規
        定：「本法第20條所稱之表徵，指有下列情形之一者而
        言：(1) 文字、圖形、記號、商品容器、包裝、形狀、
        或其聯合式特別顯著，足以使相關事業或消費者據以認
        識其為表彰商品或服務之標誌，並藉以與他人之商品或
        服務相辨別。(2) 文字、圖形、記號、商品容器、包裝
        、形狀、或其聯合式本身未特別顯著，然因相當時間之
        使用，足使相關事業或消費者認知並將之與商品或服務
        來源產生聯想」；第8點規定：「下列各款為本法第20
        條所稱之表徵：(1) 姓名。(2)商號或公司名稱。(3)商
        標。(4)標章。(5)經特殊設計，具識別力之商品容器、
        包裝、外觀。(6) 原不具識別力之商品容器、包裝、外
        觀，因長期間繼續使用，取得次要意義者」；第9點規
        定: 「下列各款，不具表彰商品或來源之功能，非本法
        20條所稱之表徵：(1)商品慣用之形狀、容器、包裝。
        (2)商品普通之說明文字、內容或顏色。(3)具實用或技
        術機能之功能性形狀。(4)商品之內部構造。(5)營業或
        服務之慣用名稱」；第10點規定：「判斷表徵是否為相
        關事業或消費者所普遍認知，應綜合審酌下列事項：(I
        ) 以該表徵為訴求之廣告量是否足使相關事業或消費者
        對該表徵產生印象。(2) 具有該表徵之商品或服務於市
        場之行銷時間是否足使相關事業或消費者對該表徵產生
        印象。(3) 具有該表徵之商品或服務於市場之銷售量是
        否足使相關事業或消費者對該表徵產生印象。(4) 具有
        該表徵之商品或服務於市場之占有率是否足使相關事業
        或消費者對該表徵產生印象。(5) 具有該表徵之商品或
        服務是否經媒體廣泛報導足使相關事業或消費者對該表
        徵產生印象。(6) 具有該表徵之商品或服務之品質及口
        碑。(7) 當事人就該表徵之商品或服務提供具有科學性
        、公正性及客觀之市場調查資料。(8) 相關主管機關之
        見解。審酌前項第7款涉及當事人所提供市場調查資料
        時，適用本會第322次委員會議通過並經第347次委員會
        議修正通過之『行政院公平交易委員會處理當事人所提
        供市場調查報告之評估要項』處理。第1項所列之考量
        事項，應參照其他相關事項綜合審酌之。」；第11點規
        定: 「判斷是否造成第20條所稱之混淆，應審酌下列事
        項；(1) 具普通知識經驗之相關事業或消費者，其注意
        力之高低。(2) 商品或服務之特性、差異化、價格等對
        注意力之影響。(3) 表徵之知名度、企業規模及企業形
        象等。(4) 表徵是否具有獨特之創意」；第12點規定：
        「審酌表徵是否相同或類似之使用，應本客觀事實，依
        下列原則判斷之：(1) 具有普通知識經驗之相關事業或
        消費者施以普通注意之原則。(2) 通體觀察及比較主要
        部分原則。(3) 異時異地隔離觀察原則」；第13點規定
        ：「表徵是否為相關事業或消費者所普遍認知、是否相
        同或類似之使用、或是否致混淆，依下列程序認定之:
        (1) 由本會委員會議認定。(2) 有相當爭議致難以判斷
        ，得舉行公聽會或座談會，徵詢學者專家、業者代表、
        消費者代表、相關產業公會及機關意見，供本會認定之
        參考。(3) 影響重大且有相當爭議致難以判斷，得委託
        公正、客觀之團體、學術機構，以問卷徵詢一般大眾或
        相關交易對象意見」；第16點規定: 「下列各款情形，
        於未符合本法第20條規定之構成要件時，得以違反本法
        第24條規定處理之：(1) 襲用他人著名之商品或服務表
        徵，雖尚未致混淆，但有積極攀附他人商譽之情事。(2
        ) 抄襲他人商品或服務之外觀，積極榨取他人努力成果
        ，對競爭者顯失公平，足以影響交易秩序。前項情形，
        於商品外觀係屬公眾得自由利用之技術者，不適用之」
        ，核上開規定合於公平交易法維護交易秩序與消費者利
        益，確保公平競爭之立法精神，得援為本案判斷之參考
        。
      3.又公平交易法之主管機關為行政院公平交易委員會，亦
        發布有「行政院公平交易委員會對於公平交易法第24條
        案件之處理原則」，於第4點規定：「適用本條之規定
        ，應符合『補充原則』，即本條僅能適用於公平交易法
        其他條文規定所未涵蓋之行為，若公平交易法之其他條
        文規定對於某違法行為已涵蓋殆盡，即該個別條文規定
        已充分評價該行為之不法性，或該個別條文規定已窮盡
        規範該行為之不法內涵，則該行為僅有構成或不構成該
        個別條文規定的問題，而無由再依本條加以補充規範之
        餘地。反之，如該個別條文規定不能為該違法行為之評
        價規範者，始有以本條加以補充規範之餘地」；第5點
        規定：「本條所稱交易秩序係指符合善良風俗之社會倫
        理及效能競爭之商業競爭倫理之交易行為，其具體內涵
        則為符合社會倫理及自由、公平競爭精神賴以維繫之交
        易秩序。判斷『足以影響交易秩序』時，應考量是否足
        以影響整體交易秩序 (諸如：受害人數之多寡、造成損
        害之量及程度、是否會對其他事業產生警惕效果及是否
        為針對特定團體或組群所為之欺罔或顯失公平行為等事
        項）或有影響將來潛在多數受害人效果之案件，且不以
        其對交易秩序已實際產生影響者為限，始有本條之適用
        。至單一個別非經常性之交易糾紛，則應尋求民事救濟
        ，而不適用本條之規定」；第7點規定：「本條所稱『
        顯失公平』：係指『以顯失公平之方法從事競爭或商業
        交易』者。其常見之具體內涵主要可分為三種類型：(
        一) 不符合商業競爭倫理之不公平競爭行為：1.榨取他
        人努力成果：判斷是否違法原則上應考童 (一) 遭攀附
        或高度抄襲之標的，應係該事業已投入相當程度之努力
        ，於市場上擁有一定之經濟利益，而已被系爭行為所榨
        取；(二)其攀附或抄襲之結果，應有使交易相對人誤以
        為兩者屬同一來源、同系列產品或關係企業之效果等。
        惟倘其所採行手段可非難性甚高  (如完全一致之抄襲)
        者，縱非屬前述二因素之情形，仍有違法之虞，應依個
        案實際情形，綜合判斷之。其常見行為態樣有：(I) 攀
        附他人商譽：判斷是否為本條所保護之商譽，應考量該
        品牌是否於市場上具有相當之知名度，且市場上之相關
        業者或消費者會產生一定品質之聯想 (2)高度抄襲: 判
        斷高度抄襲，應綜合考量該項抄襲是否達『完全一致
        』或『高度近似』之程度；抄襲人所付出之努力成本
        與因而取得之競爭優勢或利益之關聯性及相當性；及
        遭抄襲之標的於市場競爭上之獨特性及占有狀態。(3)
        利用他人努力，推展自己商品或服務之行為。…」，核
        上開規定，係行政院公平交易委員會本於公平交易法第
        24  條規定所為之解釋性行政規則，用以審理事業之行
        為是否違反公平交易法第24條規定，於法律保留原則無
        違，亦不生授權是否明確問題，自亦得援為本案判斷之
        參考。
      4.查Ａ商品依原審法院認定為公平交易法第20條第1項第1
        款及第30條規定所保護之範圍，原審法院已准許上訴人
        此部分之請求，被上訴人並未就此部分上訴，而告確定
        。按「公平交易法第20條第1項第1款所保護之商品容器
        、包裝、外觀，僅限於經長期使用而達到相關大眾所共
        知，交易相對人以之作為區別商品來源之認定對象。即
        廠商用以區別商品來源之特徵，須有顯著性、獨特性或
        辨識性，經該廠商長期使用於其商品上，使一般人一見
        該表徵即知該產品為某特定廠商所產製，亦即商品之表
        徵須具有表彰商品來源之功能，始足當之」（最高法院
        87 年度台上字第744號判決參照）。Ａ商品白色以外之
        其他顏色之產品，上訴人並未舉證證明其有生產該種產
        品，則消費者對被上訴人生產之白色以外設色之產品不
        致產生與上訴人Ａ產品混淆之情事，亦即Ａ商品白色以
        外之其他設色之產品不足以表彰商品來源，使消費者誤
        認係上訴人之商品。是以被上訴人生產Ａ產品白色以外
        之設色產品，並不違反公平交易法第20條第1項第1款之
        規定。
        又按「公平交易法第24條規定係屬公平交易法各條規定
        之補充條款，非僅屬公平交易法第18條至第23條規定以
        外之不公平行為類型而已。因此，如事業以攀附他人聲
        譽或不當仿襲他人商品外觀，以他人外觀設計與行銷投
        入，即屬謀取他人努力成果之行為，不符合商業競爭倫
        理，此種情形縱未違反公平交易法第20條之規定，惟對
        於被仿襲之事業言，亦造成相當之損害，違反市場公平
        競爭機制，仍有同法第24條之適用，始足以維護交易秩
        序及確保市場自由公平競爭。再查公平交易法第24條之
        適用並不以產生實害為前提，是判斷事業行為是否構成
        該條所稱『足以影響交易秩序』，只要該行為實施後有
        足以影響交易秩序之可能性，達到抽象危險性之程度為
        已足」（最高行政法院94年度判字第479號判決參照）
        。查，經濟日報曾於94年3月15日刊登該報記者陳雅蘭
        訪談被上訴人公司負責人乙○○之內容，報載內容中記
        載吳錦富稱：甲商品於漢諾威展覽開展5天期間，已有
        多數客戶訊問並下單訂購，被上訴人公司已趕工交貨，
        並坦承「我承認我們想搭ipod順風車，因為它真的很有
        名…我不承認我們抄襲，只是正面看起來有點像而已」
        等語，此為被上訴人所不爭之事實。Ａ產品長方形造型
        、圓形五向觸控式按鍵白色以外之聯合式外觀表徵之商
        品，除顏色不同外，其他式樣完全相同，顯係惡意抄襲
        ，為搭ipod順風車之行為，對上訴人而言，亦屬顯失公
        平，有違公平交易法第24條之規定，應可認定。
    (三)被上訴人生產之乙產品，雖不違反公平交易法第20條第1
      項第1款之規定，但違反同法第24條之規定：
      1.上訴人主張被上訴人有製造、銷售乙商品之行為，被上
        訴人雖就其中乙商品部分，先後抗辯稱：自94年7月起
        即未再有銷售行為、未曾開模生產銷售云云，但從上訴
        人所提出上述為被上訴人不否認之網頁資料顯示，至95
        年4月12日時，被上訴人公司網站內容，仍有關於乙商
        品之商品介紹資料，且被上訴人於本件訴訟程序進行中
        ，亦曾提出該商品之完整銷售整體包裝，足認被上訴人
        仍有銷售該項商品之事實，被上訴人此等抗辯均屬不實
        ，應認被上訴人有上訴人所指生產銷售乙商品之事實。
        被上訴人所生產之乙商品，觀其整體規格、設色及圓形
        五向鍵形狀，雖均與Ａ商品相似，然是否構成表徵之不
        法使用，依據公平交易法第20條第1項第1款規定，尚以
        因此致與他人商品混淆為要件。被上訴人所實際生產、
        銷售之乙商品，已在其正面標示「LUXPRO」字樣，該字
        樣為被上訴人公司所慣用之標章，另在背面標載「
        Super  Tangent」名稱，與上訴人公司所使用之知名「
        APPLE」、「ipod Shuffle」、「Shuffle」字樣及缺口
        蘋果商標或標章有明顯差異，如經消費者施以通常注意
        ，當可辨認非出自同一企業來源，即不能認為有與上訴
        人公司之Ａ商品混淆之情事。故乙產品並不違反公平交
        易法第20條第1項第1款之規定。
      2.本件被上訴人生產之乙產品固然不易使消費者產生混淆
        ，認係上訴人生產之產品，但被上訴人公司之法定代理
        人乙○○已承認其產品係搭ipod順風車已如前述，且由
        乙產品與Ａ產品比較，其長方型造型、圓型五向觸控式
        按鍵之設計相同，自屬不當仿襲Ａ產品之外觀，則被上
        訴人顯然係以攀附上訴人之商譽，以謀取他人努力之成
        果，不符合商業競爭倫理，其對上訴人造成相當之損害
        ，違反市場公平競爭機制，應屬違反公平交易法第24條
        之行為。
    (四)被上訴人生產之丙、丁商品銷售，並不違反公平交易法第
      20條第1項第1款及第24條之規定：
      上訴人主張：被上訴人所生產之丙、丁產品，因MP3大多
      有螢幕，丙、丁產品雖有螢幕，但無法表彰與上訴人之Ａ
      產品不同之來源，且其外觀加上螢幕，並無任何創意或加
      諸任何努力，其抄襲上訴人所生產之Ａ產品應無庸置疑，
      已符合公平交易法第20條第1項第1款之規定，縱不足以產
      生主體混淆之危險，亦造成上訴人耗費代價，辛若努力得
      來之成果，應構成同法第24條不公平競爭行為云云。經查
      ，Ａ商品為長方形體、圓形五向鍵，而丙、丁商品亦為長
      方形體及五向鍵，雖仍甚接近Ａ商品，但其上配置有螢幕
      ，此為Ａ商品所無，兩者明顯不同，且有標明「Luxpro」
      不同產品名稱，一般消費者不致發生混淆之情形，被上訴
      人丙、丁產品有螢幕之設計；圓型按鍵之外表，位置亦不
      與Ａ產品不同，亦無惡意抄襲而影響正常交易秩序，違反
      商場交易風俗而顯失公平之情事，因此被上訴人生產之丙
      、丁產品，並不違反公平交易法第20條第1項第1款及第24
      條之規定，上訴人上開主張尚屬無據。
    (五)被上訴人違反公平交易法第24條之規定，上訴人得請求排
      除侵害：
      按「事業違反本法（公平交易法）之規定致侵害他人權益
      者，被害人得請求除去之；有侵害之虞者，並得請求防止
      之。」公平交易法第30條定有明文，經查被上訴人生產之
      Ａ商品白色以外設色之產品違反公平交易法第24條之規定
      ，其生產之乙產品亦然，依前揭規定，上訴人自得訴請排
      除侵害。
五、綜上所述，上訴人依公平交易法第24條及第30條之規定，訴
    請判決如主文第二、三項所示，為有理由，應予准許，原判
    決失察遽予駁回上訴人此部分之訴，尚有未洽，上訴論旨，
    執以前詞，指摘原判決此部分不當，聲明廢棄改判為有理由
    ，爰將原判決此部分廢棄改判如主文第二、三項所示。至於
    逾上開准許部分，上訴人之上訴為無理由，上訴論旨，仍執
    陳詞，斤斤指摘原判決該部分不當，聲明廢棄改判，為無理
    由，應予駁回上訴。
六、本件事證已臻明確，兩造其餘之攻防方法，經審酌後，認與
    判決結果無影響，無庸逐一論述，併此敘明。
八、據上論結，本件上訴為一部有理由，一部無理由，依民事訴
    訟法第449條第1項、第450條，判決如主文。
中    華    民    國    97    年    1     月    29    日
                  民事第15庭
                      審判長法  官  林恩山
                            法  官  陳雅玲
                            法  官  郭松濤
正本係照原本作成。
兩造如不服本判決，應於收受送達後20日內向本院提出上訴書狀
，其未表明上訴理由者，應於提出上訴後20日內向本院補提理由
書狀（均須按他造當事人之人數附繕本）上訴時應提出委任律師
或具有律師資格之人之委任狀；委任有律師資格者，另應附具律
師資格證書及釋明委任人與受任人有民事訴訟法第466條之1第1
項但書或第2項（詳附註）所定關係之釋明文書影本。
中    華    民    國    97    年    1     月     30   日
                            書記官  方素珍
附註：
民事訴訟法第466條之1（第1項、第2項）：
對於第二審判決上訴，上訴人應委任律師為訴訟代理人。但上訴
人或其他法定代理人具有律師資格者，不在此限。
上訴人之配偶、三親等內之血親、二親等內之姻親，或上訴人為
法人、中央或地方機關時，其所屬專任人員具有律師資格並經法
院認為適當者，亦得為第三審訴訟代理人。


司法院資訊處製作；財團法人民間司法改革基金會備份。
